---
title: "Analiza Wielowymiarowa"
author: "Ewelina Nieć"
date: "2024-03-23"
output: 
  html_document:
    code_folding: hide
    theme: cerulean
---

```{r message=FALSE, warning=FALSE, echo=FALSE}
library(readr)
library(dplyr)
```

Projekt ten skupia się na analizie wielowymiarowej w kontekście rynku finansowego. Celem jest zastosowanie modelu SUR (Seemingly Unrelated Regressions) do analizy stóp zwrotu branżowych portfeli inwestycyjnych.

**Uwaga:** Przyjęty poziom istotności wynosi α = 5%. 

## Wczytywanie danych
Najpierw dokonano wczytania danych dotyczących stóp zwrotu różnych branżowych portfeli inwestycyjnych, stopy zwrotu portfela rynkowego (WIGu) oraz stopy wolnej od ryzyka. Dane te są zaprezentowane w formie tabeli.
```{r message=FALSE, warning=FALSE}
wig <- read_csv("Dane/wig_m.csv")
wig <- wig[,c(1,5)]
colnames(wig) <- c('data','wig')

wig_banki <- read_csv("Dane/wig_banki_m.csv")
wig_banki <- wig_banki[,5]
colnames(wig_banki) <- c('wig_banki')

wig_budow <- read_csv("Dane/wig_budow_m.csv")
wig_budow <- wig_budow[,5]
colnames(wig_budow) <- c('wig_budow')

wig_chemia <- read_csv("Dane/wig_chemia_m.csv")
wig_chemia <- wig_chemia[,5]
colnames(wig_chemia) <- c('wig_chemia')

wig_energia <- read_csv("Dane/wig_energ_m.csv")
wig_energia <- wig_energia[,5]
colnames(wig_energia) <- c('wig_energia')

wig_gornic <- read_csv("Dane/wig_gornic_m.csv")
wig_gornic <- wig_gornic[,5]
colnames(wig_gornic) <- c('wig_gornic')

wig_gry <- read_csv("Dane/wig_gry_m.csv")
wig_gry <- wig_gry[,5]
colnames(wig_gry) <- c('wig_gry')

wig_info <- read_csv("Dane/wig_info_m.csv")
wig_info <- wig_info[,5]
colnames(wig_info) <- c('wig_info')

wig_leki <- read_csv("Dane/wig_leki_m.csv")
wig_leki <- wig_leki[,5]
colnames(wig_leki) <- c('wig_leki')

wig_media <- read_csv("Dane/wig_media_m.csv")
wig_media <- wig_media[,5]
colnames(wig_media) <- c('wig_media')

wig_moto <- read_csv("Dane/wig_moto_m.csv")
wig_moto <- wig_moto[,5]
colnames(wig_moto) <- c('wig_moto')

wig_nrchom <- read_csv("Dane/wig_nrchom_m.csv")
wig_nrchom <- wig_nrchom[,5]
colnames(wig_nrchom) <- c('wig_nrchom')

wig_odziez <- read_csv("Dane/wig_odziez_m.csv")
wig_odziez <- wig_odziez[,5]
colnames(wig_odziez) <- c('wig_odziez')

wig_paliwa <- read_csv("Dane/wig_paliwa_m.csv")
wig_paliwa <- wig_paliwa[,5]
colnames(wig_paliwa) <- c('wig_paliwa')

wig_spozyw <- read_csv("Dane/wig_spozyw_m.csv")
wig_spozyw <- wig_spozyw[,5]
colnames(wig_spozyw) <- c('wig_spozyw')

stopa_wolna <- read_csv("Dane/10yply_b_m.csv")
stopa_wolna <- stopa_wolna[,5]/100
colnames(stopa_wolna) <- c('stopa_wolna')

dane <- data.frame(wig,wig_banki,wig_budow,wig_chemia,
                   wig_energia,wig_gornic,wig_gry,wig_info,
                   wig_leki,wig_media,wig_moto,wig_nrchom,
                   wig_odziez,wig_paliwa,wig_spozyw,stopa_wolna/12)

knitr::kable(head(dane), align = "cccccccc")
```

## Stopy zwrotu
Kolejnym krokiem jest wyznaczenie stóp zwrotu dla poszczególnych portfeli, według wzoru:

$$R_l = \frac{P_t - P_{t-1}}{P_{t-1}}$$

gdzie:  

 * $R_l$ - stopa zwrotu,  
 * $P_t$ - wartość zamknięcia indeksu w czasie t,  
 * $P_{t−1}$ - wartość zamknięcia indeksu w czasie t-1,      


```{r}
stopa_zwrotu <- data.frame(matrix(0, 86, 17))
stopa_zwrotu[, 1] <- dane[, 1]
for (j in 2:17){
  for (i in 2:86)
  {
  stopa_zwrotu[i, j] <- (dane[i, j] - dane[i-1, j])/dane[i-1, j]
  }
}
names(stopa_zwrotu) <- names(dane)
rownames(stopa_zwrotu) <- NULL    
stopa_zwrotu <- stopa_zwrotu[-1, ]

knitr::kable(head(stopa_zwrotu), align = "cccccccc",  digits = 3)
```

# Model SUR

Model SUR (Seemingly Unrelated Regressions) stanowi rozszerzenie modelu regresji liniowej, w którym uwzględnia się kilka równań regresji. Każde z tych równań posiada swoją własną zmienną zależną oraz potencjalnie różne zestawy zmiennych objaśniających. Co istotne, każde równanie jest osobnym, samodzielnym modelem regresji liniowej, które można oszacować niezależnie. 


W ramach projektu został wykorzystany model CAMP (Capital Asset Pricing Model), który jest jednoczynnikowym modelem wykorzystywanym do wyceny instrumentów finansowych.

Model opisuje równanie regresji:   

$$R_{it} - r_{ft} = \alpha_i + \beta_i(R_{Mt} - r_{ft}) + \epsilon_it$$    

gdzie:    

$R_{it}$ - stopa zwrotu i-tego portfela w czasie t (indeksu branżowego),   
$R_{Mt}$ - stopa zwrotu portfela rynkowego (WIGu),   
$r_{ft}$ - stopa zwrotu wolna od ryzyka,   
$\alpha_i, \beta_i$ - parametry strukturalne modelu regresji,   
$\epsilon_it$ - zakłócenia losowe.  


Zmiennymi w danym modelu będą stopy zwrotu pomniejszone o stopę wolną od ryzyka, dlatego takie przekształcenie zostalo wykonane

```{r}
zmienne <- data.frame(matrix(0, 85, 16))
names(zmienne) <- names(dane)[c(1:16)]
zmienne[, 1] <- stopa_zwrotu[, 1]

for (j in 2:16){
  for (i in 1:85)
  {
    zmienne[i, j] <- stopa_zwrotu[i, j] - stopa_zwrotu[i, 17]
  }
}

zmienne <- zmienne[, -1]
```

W modelu wyestymowano każde równanie osobno za pomocą MNK   

```{r}
mnk <- list(lm(zmienne$wig_banki ~ zmienne$wig),
            lm(zmienne$wig_budow ~ zmienne$wig),
            lm(zmienne$wig_chemia ~ zmienne$wig),
            lm(zmienne$wig_energia ~ zmienne$wig),
            lm(zmienne$wig_gornic ~ zmienne$wig),
            lm(zmienne$wig_gry ~ zmienne$wig),
            lm(zmienne$wig_info ~ zmienne$wig),
            lm(zmienne$wig_leki ~ zmienne$wig),
            lm(zmienne$wig_media ~ zmienne$wig),
            lm(zmienne$wig_moto ~ zmienne$wig),
            lm(zmienne$wig_nrchom ~ zmienne$wig),
            lm(zmienne$wig_odziez ~ zmienne$wig),
            lm(zmienne$wig_paliwa ~ zmienne$wig),
            lm(zmienne$wig_spozyw ~ zmienne$wig))
```

Wyciągnięto wartości alfa i beta z modelu
```{r}
alfa <-c()
for (i in 1:length(mnk)) {
  alfa[i] <- mnk[[i]]$coefficients[1]
} 

beta <-c()
for (i in 1:length(mnk)) {
  beta[i] <- mnk[[i]]$coefficients[2]
}
alfa_beta <- data.frame("alfa" = alfa, "beta" = beta, row.names = names(zmienne)[-1])
knitr::kable(alfa_beta, align = "cccc")
```

Wartość $\beta$ określa, jak mocno stopy zwrotu danego portfela reagują na zmiany w stopy zwrotu portfela rynkowego. Na przykład, dla branży "wig_banki" wartość $\beta$ wynosi 0.9867479, co oznacza, że średnio stopy zwrotu z inwestycji w tę branżę reagują na zmiany stopy zwrotu portfela rynkowego zgodnie z około 98.67% intensywnością.

Wykres przedstawiający zależność między średnimi z portfeli, a betami:
```{r}
srednie_portfeli <- colMeans(zmienne[,-15])
beta <- alfa_beta$beta
trend_model <- lm(beta ~ srednie_portfeli)

plot(srednie_portfeli, beta, 
     xlab = "Średnie z portfeli", 
     ylab = "Wartość beta", 
     main = "Zależność między średnimi z portfeli a betami", 
     col = "darkgreen", 
     pch = 16)

# Dodanie linii trendu
abline(trend_model, col = "red")
```

Linia trendu jest prawie stała, a wyznaczone punkty są rozproszone, oznacza to, że istnieje niewielka lub brak zależności między średnimi z portfeli a wartościami beta.


# Weryfikacja modelu

## Istotność poszczególnych zmiennych

Za pomocą testu t sprawdzono istnotność poszczególnych zmiennych. 

*H0: zmienna jest nieistotna*  
*H1: zmienna jest istotna*  

Tabela przedstawia otrzymane wartości p-value.  

```{r}
p_alpha0 <- c()
p_alpha1 <- c() 

p_alpha0[10] = summary(mnk[[10]])$coefficients[1,4]

for(i in 1:length(mnk)){
  p_alpha0[i] = summary(mnk[[i]])$coefficients[1,4]
  p_alpha1[i] = summary(mnk[[i]])$coefficients[2,4]
}

p_value <- data.frame(indeksy = (colnames(zmienne)[-1]), p_value_a0 = p_alpha0, p_value_a1 = p_alpha1)
knitr::kable(p_value, align = "cccc")
```

Analizując powyższą tabelę, zauważono, że prawie wszystkie wartości p p-value dla wyrazów wolnych w poszczególnych równaniach są większe niż 0.05. Wynika z tego, że nie mamy podstaw do odrzucenia hipotezy zerowej (H0), co sugeruje, że te wyrazy są nieistotne.

Aby dalej zweryfikować, czy wszystkie wyrazy wolne w modelu są łącznie nieistotne, przeprowadzono test restrykcji znany jako test GRS (Gibbons, Ross, Shanken). W celu przeprowadzenia tego testu konieczne jest wyznaczenie reszt oraz ich macierzy wariancji-kowariancji z naszego modelu.

```{r}
reszty <- matrix(NA, nrow(zmienne), ncol(zmienne)-1)

for(i in 1:nrow(reszty)){
  for(j in 1:length(mnk)){
    reszty[i,j] <- mnk[[j]]$residuals[i]
  }
}

MacierzReszt <- data.frame(reszty)
```

## Test restrykcji GRS 

Test GRS umożliwia sprawdzenie, czy wyrazy wolne z modeli regresji są statystycznie łącznie różne od zera w ramach grupy portfeli, a zatem hipotezy testu przedstawiają się w sposób następujący:


 *H0: * $\alpha_i = 0$
 
 *H1: * $\alpha_i \neq 0$ dla $i = 1, 2, ..., N$
 
Statystykę GRS natomiast prezentuje wzór:

$$GRS = (\frac{T}{N})(\frac{T-N-K}{T-K-1})(\frac{\hat\alpha^T\hat\Sigma^{-1}\hat\alpha}{1+\hat\mu^T\hat{V}^{-1}\hat\mu})$$
gdzie:

$T$ - liczebność próby (85), 

$N$ - liczba portfeli objaśnianych w badanej grupie (14),  

$K$- liczba czynników ryzyka (objaśniających) (1), 

$\hat\alpha_i$ - wektor wyrazów wolnych z regresji,  

$\hat\Sigma$ - estymator macierzy wariancji-kowariancji składników losowych,  

$\hat\mu$ - średnia czynnika ryzyka (WIGu),

$\hat{V}$ - wariancja czynnika ryzyka (WIGu).  
  
Statystyka ma rozkład Fishera z oraz $N$ oraz $T - N - K$ stopniami swobody.  

```{r}
SIGMA <- cov(MacierzReszt)
VarianceWIG <- var(zmienne[, -1])
MeanWIG <- colMeans(zmienne[, -1])

T <- nrow(zmienne) 
N <- ncol(zmienne) - 1 
K <- 1 

GRS <- (T/N)*((T-N-K)/(T-K-1)) *
  (t(alfa)%*%(SIGMA)^(-1)%*%alfa)/((1+t(MeanWIG)%*%(VarianceWIG)^(-1)%*%MeanWIG))
Fkryt = qf(0.95, N, T-N-K)
```

Uzyskane wyniki statystyk:  

```{r, fig.align="center"}
grs <- data.frame(Wartosc_GRS = GRS, Wartosc_krytyczna = Fkryt)
knitr::kable(grs, align = "cc")
```

Uzyskana wartość statystyki GRS jest mniejsza od wartości krytycznej, zatem nie istnieją podstawy do odrzucenia hipotezy zerowej testu - wektor $\alpha_i$ parametrów jest nieistotny.


## UMNK

Jest to technika, która dąży do minimalizacji sumy kwadratów różnic między wartościami obserwowanymi a wartościami przewidywanymi przez model. 


Wyestymowno parametry ${\beta}$ metodą UMNK

$$\hat{\beta}_{UMNK} = (X^T \Sigma^{-1} X)^{-1} X^T \Sigma^{-1} Y$$

Gdzie:

$\hat{\beta}_{UMNK}$ - oznacza estymator UMNK dla wektora parametrów,

$X$ to macierz zmiennych objaśniających,

$\Sigma$ to macierz korelacji zmiennych objaśniających,

$Y$ to wektor zmiennej objaśnianej.

```{r}
X <- as.matrix(zmienne[,-1])
Y <- as.matrix(zmienne[,1])
Sigma <- cor(X)
# macierz odwrotna do sigmy
Sigma_odw <- solve(Sigma)
beta_UMNK <- (t(X)%*%X%*%Sigma_odw)^(-1) %*% (t(X%*%Sigma_odw)%*%Y)
knitr::kable(beta_UMNK, align = "cccc")
```

Wykres przedstawiający zależność między średnimi z portfeli, a betami:
```{r}
srednie_portfeli <- colMeans(zmienne[,-15])
beta <- beta_UMNK
trend_model <- lm(beta ~ srednie_portfeli)

plot(srednie_portfeli, beta, 
     xlab = "Średnie z portfeli", 
     ylab = "Wartość beta", 
     main = "Zależność między średnimi z portfeli a betami", 
     col = "darkgreen", 
     pch = 16)

# Dodanie linii trendu
abline(trend_model, col = "red")
```









